---
title: "Dívida SC 2007 - 2024"
author: "Felipe Gusso Ribeiro"
format: html
editor: visual
---

```{r}
#| label: load-packages
#| include: false

library(GetBCBData)
library(tidyverse) 
library(ggplot2)
library(gganimate)
library(gifski)
library(ragg)
library(knitr)
```

```{r}
#| label: carregar graf
#| include: false

my.id <- c(Dívida_SC = 15552)

df.bcb <- gbcbd_get_series(id = my.id ,
                           first.date = '2007-12-01',
                           last.date = Sys.Date(),
                           format.data = 'long',
                           use.memoise = TRUE, 
                           cache.path = tempdir(), # use tempdir for cache folder
                           do.parallel = FALSE)

glimpse(df.bcb)
```

```{r}
#| label: graf1
#| warning: false
#| echo: false
```

## Valor da Dívida de Santa Catarina de 2007 até 2024.

A dívida pública de um estado corresponde ao total de compromissos financeiros assumidos com instituições como a União, bancos públicos e privados ou organismos internacionais. Ela se origina, principalmente, de empréstimos contratados para financiar investimentos em infraestrutura, saúde, educação ou para cobrir déficits orçamentários.

O tamanho da dívida, por si só, não indica má gestão. Em muitos casos, ela é usada de forma estratégica para promover o crescimento econômico. O problema surge quando ela cresce de forma insustentável, comprometendo a capacidade de o estado honrar seus compromissos e afetando a oferta de serviços públicos.

```{r}
#| label: grafico-animado
#| warning: false
#| echo: false
#| fig-align: center

# Criar gráfico com animação
p <- ggplot(df.bcb, aes(x = ref.date, y = value / 100)) +
  geom_line(color = "lightgreen", size = 1.2) +
  labs(title = "Valor da Dívida de Santa Catarina de 2007 até 2024",
       subtitle = "Período: {frame_along}",
       x = "", y = "Índice") +
  scale_x_date(date_breaks = "1 year", date_labels = "%Y") +
  theme_light() +
  transition_reveal(ref.date)

# Criar pasta "figures" se não existir
dir.create("figures", showWarnings = FALSE)

# Caminho relativo para salvar o GIF
gif_path <- "figures/grafico_animado_ICC.gif"

# Criar e salvar animação com dimensões seguras
anim <- animate(
  p,
  width = 8, height = 6,             # polegadas
  units = "in",
  res = 100,                         # resolução (800x600 px)
  fps = 20, duration = 10,
  renderer = gifski_renderer(),
  device = "ragg_png"
)

# Salvar o GIF na pasta figures
anim_save(gif_path, animation = anim)

# Incluir GIF no HTML final
knitr::include_graphics(gif_path)
```

O gráfico exibe a evolução da dívida consolidada líquida de Santa Catarina entre 2007 e 2024. Observa-se um crescimento contínuo da dívida entre 2013 e 2019 (até o início do segundo semestre) e partir de 2019 (metade do segundo semestre), nota-se uma queda acentuada. Nos anos mais recentes (2023–2024), essa queda se mantém.

Pode-se entender melhor os motivos pelo qual essa dívida cresceu e retraiu analisando os governos e as medidas adotadas nos ultimos anos:

Entre 2007 e 2010, sob a gestão de Luiz Henrique da Silveira (PMDB), Santa Catarina manteve estabilidade fiscal. A dívida consolidada líquida era de R\$ 8,06 bilhões em 2008, representando aproximadamente 7,75% do PIB estadual. Durante esse período, o estado seguiu as diretrizes da Lei de Responsabilidade Fiscal e apresentou superávits primários, evitando novos aumentos expressivos da dívida e demonstrando prudência na gestão dos recursos públicos.

A partir de 2011, com Raimundo Colombo (PSD) à frente do governo, Santa Catarina adotou uma postura mais expansiva em relação à dívida. Seu principal programa, o "Pacto por Santa Catarina", previa investimentos superiores a R\$ 5 bilhões, financiados por empréstimos junto ao BNDES, BID e CAF. Essa política possibilitou melhorias estruturais, como obras em rodovias, hospitais e escolas, mas também fez com que a dívida ultrapassasse os R\$ 20 bilhões até o fim de sua gestão, exigindo maior controle fiscal nos anos seguintes.

No período de 2019 a 2022, o governador Carlos Moisés (PSL, depois Republicanos) promoveu uma inflexão na política fiscal, com foco na reorganização das contas públicas. Sua administração conseguiu reduzir significativamente o endividamento, passando de R\$ 20,1 bilhões para R\$ 14,1 bilhões — uma quitação de mais de R\$ 8 bilhões em contratos antigos. Essa redução foi possível devido a superávits primários, racionalização de despesas e aumento da arrecadação. Moisés também implementou programas como o “Plano 1000”, investindo diretamente nos municípios sem recorrer a novo endividamento.

Por fim, a partir de 2023, o atual governador Jorginho Mello (PL) tem mantido o foco na responsabilidade fiscal. Medidas como o programa “Recupera Mais”, que arrecadou R\$ 1,1 bilhão em dívidas ativas, e a renegociação de R\$ 3,5 bilhões em débitos tributários ajudaram a equilibrar as finanças do estado. Também se destaca a criação da primeira PPP estadual, com a concessão do Aeroporto de Jaguaruna.

Conclui-se, assim, que ao longo de quase duas décadas, Santa Catarina alternou entre momentos de expansão da dívida para financiar investimentos e períodos de forte ajuste fiscal. Os dados revelam que, mesmo com variações significativas, o estado conseguiu manter a dívida sob controle, especialmente nos últimos anos, com políticas de gestão responsável e aumento da eficiência arrecadatória.

## Fontes:

Assembleia Legislativa de SC – Relatório de Gestão Fiscal 2008

Wikipédia – [Governadores de SC](https://pt.wikipedia.org/wiki/Lista_de_governadores_de_Santa_Catarina)

SEF/SC – Redução da dívida

JUCSC – Boletim econômico

PGE/SC – Recupera Mais

RCN Online – PPP e investimentos de SC
